臺灣高等法院臺南分院民事判決
109年度上字第125號
上  訴  人  翼豐開發有限公司
法定代理人  林見謀  
訴訟代理人  吳臺雄律師
被上訴  人  楊孟昀  
訴訟代理人  熊家興律師
            李國禎律師
上列當事人間請求給付借款事件，上訴人對於中華民國(下同)10
9年3月6日臺灣臺南地方法院第一審判決（108年度訴字第1062號
）提起上訴，本院於110年1月27日言詞辯論終結，判決如下：
　　主　　文
原判決關於命上訴人給付逾新臺幣（下同）1,752,822元本息，
及該部分假執行之宣告，暨訴訟費用之裁判均廢棄。
上開廢棄部分，被上訴人在第一審之訴及假執行之聲請均駁回。
其餘上訴駁回。
第一、二審訴訟費用由被上訴人負擔25%，餘由上訴人負擔。
　　事實及理由
一、被上訴人主張：訴外人林聖麒為上訴人法定代理人林見謀之
    父，伊於92年底或93年初至107年6月間與林聖麒為男女朋友
    ，林聖麒欲自行創業，因信用不良無法向金融機構辦理借款
    ，遂要求伊擔任上訴人登記上之負責人，實際由林聖麒負責
    執行上訴人全部事務，擔任上訴人總經理，伊於95年3月30
    日起至104年4月30日止在訴外人宏發鋼鐵股份有限公司(下
    稱宏發公司)擔任行政助理，並自上訴人成立之初至103年9
    月23日兼任上訴人會計；上訴人於102年間因資金需求，由
    林聖麒出面向伊借款，伊因現款不足向銀行辦理貸款2,431,
    900元，於102年8月7日匯款2,431,900元（下稱系爭2,431,9
    00元借款）至上訴人設於玉山銀行金華分行帳戶；上訴人又
    於104年需用錢向伊借錢，伊遂貸款55萬元，扣除貸款手續
    費3千元，於104年10月16日匯款547,000元（下稱系爭55萬
    元借款，上開二筆借款以下合稱系爭二筆借款）至上訴人設
    於台新銀行海佃分行帳戶，嗣上訴人負責人於103年9月23日
    變更登記為林見謀，伊則於104年5月1日起繼續擔任行政助
    理至108年4月30日離職；伊因用錢所需，要求上訴人返還系
    爭二筆借款，詎上訴人迄今僅清償8萬元、20萬元、354,062
    元，尚餘2,347,838元未清償，爰依消費借貸之法律關係請
    求上訴人給付2,347,838元，及自支付命令送達翌日起至清
    償日止，按週年利率5%計算之利息；原審為伊勝訴之判決尚
    無不合等語。並聲明：上訴駁回。
二、上訴人辯以：其固曾向被上訴人借貸系爭二筆借款，惟就系
    爭2,431,900元借款部分，被上訴人於102年8月7日至103年9
    月22日擔任其法定代理人兼會計期間，以原審判決附表一(
    下稱附表一)、原審判決附表二(下稱附表二)所示之時間、
    金額，由上訴人於附表一、二所示之銀行帳戶，轉帳至附表
    一、二所示之被上訴人銀行帳戶，共計1,724,482元；又林
    見謀於103年9月23日擔任其法定代理人起，於原審判決附表
    三(下稱附表三)所示之時間、金額，由上訴人於附表三所示
    之銀行帳戶，轉帳至附表三所示被上訴人銀行帳戶，共計1,
    398,135元；前開清償積欠被上訴人之債務重複計算如原審
    判決附表四(下稱附表四)所載203,200元，附表一至三清償
    之金額扣除附表四重複計算之金額，總計其匯款2,919,417
    元予被上訴人，故系爭2,431,900元借款已清償完畢；關於
    系爭55萬元借款部分，其於104年11月10日自其台新銀行帳
    戶轉帳20萬元至被上訴人設於台新銀行海佃分行帳戶，又每
    月轉帳8,234元、計轉帳43次，金額總計354,062元，故已清
    償554,062元，系爭55萬元借款亦已清償完畢，其就系爭55
    萬元借款多清償之4,062元，用以抵償系爭2,431,900元借款
    ；關於附表一項次16部分，被上訴人提領現金595,016元，
    於102年8月7日轉帳至和潤企業股份有限公司(下稱和潤公司
    )清償被上訴人所有車牌號碼0000-00(下稱系爭車輛)貸款47
    6,935元，及被上訴人提領現金118,081元，後被上訴人於10
    5年4月將該車以38萬元賣給原車商TOYOTA安南營業所中古車
    部門並將38萬元據為已有，就此595,016元款項應用以清償
    系爭二筆借款，倘非清償借款，則依侵權行為、不當得利之
    法律關係，請求被上訴人返還該筆款項，並以其與被上訴人
    之系爭二筆借款抵銷；原審為其敗訴之判決，尚有未洽等語
    。並聲明：⒈原判決廢棄。⒉被上訴人在第一審之訴及假執行
    之聲請均駁回。
三、不爭執事實：　
  ㈠被上訴人與上訴人之任職經歷或與其負責人之關係如下：
  ⒈被上訴人與林聖麒於92年底或93年初至107年6月間為男女朋
    友，上訴人之負責人林見謀為林聖麒之子。
  ⒉上訴人於97年7月30日申請設立登記，登記負責人為被上訴人
    ，林聖麒擔任上訴人之總經理；被上訴人自上訴人成立之初
    至103年9月23日止，兼任上訴人公司會計。
  ⒊訴外人林見謀於103年4月2日以上訴人為投保單位參加勞工保
    險。
  ⒋被上訴人與林見謀於103年9月22日簽立「翼豐開發有限公司
    股東同意書」，原股東即被上訴人全部出資額100萬元整，
    轉讓由林見謀承受，改推林見謀為董事，執行業務並對外代
    表上訴人，上訴人負責人並於103年9月23日變更登記為林見
    謀；被上訴人於104年5月1日起繼續擔任行政助理至108年4
    月30日離職。
  ⒌被上訴人於95年3月30日起至104年4月30日止在宏發公司擔任
    行政助理，以宏發公司為投保單位參加勞工保險，於104年4
    月29日以上訴人為投保單位參加勞工保險，於上訴人之勞保
    投保資料顯示至108年1月1日。
  ㈡上訴人向被上訴人借款如下：
  ⒈上訴人因資金需求，由訴外人即上訴人總經理林聖麒向被上
    訴人借款，被上訴人於102年8月7日自其玉山銀行金華分行
    帳戶內匯款2,431,900元至上訴人之玉山銀行金華分行帳戶
    。
  ⒉上訴人另向被上訴人借款55萬元，被上訴人於104年10月16日
    自其台新銀行海佃分行帳戶匯款547,000元（扣除貸款手續
    費3千元）至上訴人設於台新銀行海佃分行帳戶。
  ㈢兩造不爭執之清償款項如下：
  ⒈上訴人於104年11月10日，自台新銀行帳戶轉帳20萬予被上訴
    人台新銀行帳戶。
  ⒉上訴人於104年11月28日開始，分期還款，每次還款8,234元
    ，匯款至被上訴人台新銀行海佃分行帳戶，共計354,062元
    。
  ⒊上訴人分別於107年11月30日、108年1月2日、108年1月31日
    自彰化銀行臺南分行帳戶，以及林聖麒於108年3月4日自博
    愛分行帳戶，分別匯款2萬元至被上訴人之彰化銀行安南分
    行帳戶，計還款8萬元。
  ⒋系爭55萬元借款含手續費3,000元，上開第1、2點共已還款55
    4,062元，兩造同意已清償系爭55萬元借款，多餘之4,062元
    抵償系爭2,431,900元借款。
  ⒌承上，第3點之8萬元以及第4點多餘之4,062元，用以清償系
    爭2,431,900元借款。
  ㈣上訴人於附表一至三所示之時間、以轉出帳戶轉入該附表之
    轉入帳戶，而匯款予被上訴人，金額3,122,617元，扣除附
    表四重複計算之款項203,200元，計上訴人自102年4月17日
    起至108年3月4日共匯款2,919,417元予被上訴人。
  ㈤被上訴人於102年8月7日自上訴人玉山銀行帳戶提款595,016
    元（附表一項次16)，其中476,935元轉帳至和潤公司清償系
    爭車輛貸款。
  ㈥被上訴人於105年4月將系爭車輛以38萬元賣給原車商TOYOTA
    安南營業所中古車部門，賣得款項並未交付上訴人。
四、爭執之事項：　　
    系爭2,431,900元借款，尚餘之2,347,838元是否已清償完畢
    ？被上訴人請求上訴人給付2,347,838元及利息是否有理由
    ？
五、得心證之理由：　
　㈠按稱消費借貸者，謂當事人一方移轉金錢或其他代替物之所
    有權於他方，而約定他方以種類、品質、數量相同之物返還
    之契約，民法第474條第1項定有明文。又當事人主張有利於
    己之事實者，就其事實有舉證之責任，民事訴訟法第277條
    前段定有明文。再按主張法律關係存在之當事人，僅須就該
    法律關係發生所須具備之特別要件，負舉證之責任，至於他
    造主張有利於己之事實，應由他造舉證證明(最高法院93年
    度台上字第2279號判決意旨參照）；是以請求履行債務之訴
    ，原告就其所主張債權發生原因之事實，固有舉證之責任，
    若被告自認此項事實而主張該債權已因清償而消滅，則清償
    之事實，應由被告負舉證之責任（最高法院109年度台上字
    第1329號判決意旨參照）。本件被上訴人主張上訴人因資金
    需求，由訴外人即上訴人總經理林聖麒向被上訴人借款，被
    上訴人於102年8月7日自伊玉山銀行金華分行帳戶匯款2,431
    ,900元至上訴人玉山銀行金華分行帳戶；及上訴人另向被上
    訴人借款55萬元，被上訴人扣除貸款手續費3千元，於104年
    10月16日自台新銀行海佃分行帳戶匯款547,000元至上訴人
    設於台新銀行海佃分行帳戶等事實，為兩造所不爭執(不爭
    執事實㈡)，堪以認定，則上訴人主張已清償系爭二筆借款，
    應由上訴人就此負舉證之責。
　㈡上訴人主張其於不爭執事實㈢⒈之時間轉帳20萬元至被上訴人
    台新銀行帳戶，及於不爭執事實㈢⒉之時間匯款354,062元至
    被上訴人台新銀行帳戶，合計已清償系爭55萬元借款，多餘
    之4,062元(20萬+354,062-55萬=4,062)抵償系爭2,431,900
    元借款；及上訴人於不爭執事實㈢⒊之時間自彰化銀行臺南分
    行帳戶，以及林聖麒於108年3月4日自博愛分行帳戶，分別
    匯款2萬元，合計匯款8萬元至被上訴人彰化銀行安南分行帳
    戶，故上訴人就系爭2,431,900元借款已清償84,062元(8萬+
    4,062=84,062)，尚餘2,347,838元(2,431,900-84,062=2,34
    7,838)之事實，亦為兩造不爭執(不爭執事實㈢)，堪可採信
    。
　㈢上訴人另主張其於附表一至三所示之時間，以轉出帳戶轉入
    附表一至三之轉入帳戶，而匯款予被上訴人，金額3,122,61
    7元，扣除附表四重複計算之款項203,200元，計上訴人共匯
    款2,919,417元予被上訴人一情，此為被上訴人不爭執(不爭
    執事實㈣)，固可認定；而上訴人主張前揭匯款係用以清償系
    爭2,431,900元借款，惟此為被上訴人否認。查：　　
　⒈被上訴人與上訴人總經理林聖麒於92年底或93年初至107年6
    月間為男女朋友（不爭執事實㈠⒈）；而依林聖麒於原審證述
    ：渠於92年至107年6月跟被上訴人交往，被上訴人於94年左
    右回南部，上訴人於97年成立，當時上訴人負責人是被上訴
    人，因渠於95年離開原本的公司，就跟同行拿貨賣給客戶賺
    取中間利潤，經營2年後生意穩定，被上訴人說要不要自己
    成立公司，渠因信用有瑕疵無法成立公司，被上訴人認為有
    利可圖願擔任負責人，被上訴人於104年從宏發公司離職後
    至上訴人擔任行政助理，被上訴人擔任負責人時，上訴人的
    印章、支票，以及網銀的卡、支匯憑證、出入帳號等財務資
    料都是被上訴人負責，103年時，因被上訴人不想再承擔負
    責人，問渠兒子林見謀要不要承擔，林見謀說好；被上訴人
    在102年8月7日匯款2,431,900元到上訴人原因不知道，上訴
    人財務都是被上訴人管理，被上訴人於104年10月16日匯款5
    47,000元給上訴人是借給上訴人當週轉金，被上訴人卸任上
    訴人負責人前，實際負責人是被上訴人，渠負責業務開發，
    因信用不好，被上訴人私底下會拿錢給渠，渠在103年買了
    一只78,000多元手錶，是刷被上訴人的卡，實際返還8萬元
    ，分4期返還，1期還2萬元，是交代兒子匯款給被上訴人，4
    期都有匯款完畢，因渠會問兒子有沒有匯款給被上訴人；與
    被上訴人交往期間，有一部分用被上訴人信用卡消費，但都
    是用於汽車加油、百貨公司買鞋子、金華鑽石買鑽石，還有
    一些衛生用品，103年起除鑽石、電動刮鬍刀的清洗液外沒
    有刷過被上訴人的信用卡，這些費用有請兒子用上訴人帳戶
    匯款給被上訴人等語（訴字卷二第82-88頁）。依林聖麒所
    證，渠因信用問題，於上訴人設立時由被上訴人擔任負責人
    ，及林聖麒與被上訴人為男女朋友關係，林聖麒曾以被上訴
    人信用卡支付汽車加油、購買鞋子、鑽石、衛生用品等支出
    ，而林聖麒因信用問題，無法如一般人使用信用卡消費，故
    依賴被上訴人支付，實為人之常情，足見林聖麒與被上訴人
    財務關係密不可分，難以切割，是被上訴人縱於擔任上訴人
    負責人期間，依附表一、二之時間提領款項，究係出於清償
    系爭二筆借款之目的，或係為償還被上訴人代為刷卡支付之
    款項，尚非無疑。
　⒉且所謂清償，係清償人依債務本旨實現債務內容，使債之關
    係因而消滅之給付行為。上訴人雖主張附表一至三之匯款均
    係為清償系爭2,431,900元借款而匯款予被上訴人，扣除附
    表四重複計算之203,200元，總計已匯款2,919,417元等語；
    然上訴人就系爭2,431,900元借款，初始於108年8月7日之答
    辯狀否認向被上訴人借貸2,431,900元(訴字卷一第202頁)，
    後則改稱自102年4月17日至108年3月4日從上訴人銀行帳戶
    匯款，已超過借貸之2,431,900元，上訴人已清償該筆借款
    等語(訴字卷二第108頁)；是上訴人於108年8月7日答辯狀猶
    否認積欠系爭2,431,900元借款，主觀上既否認系爭2,431,9
    00元借款之事實，當無可能本於清償債務之意，依債務本旨
    履行債之內容，使債之關係消滅，是上訴人主張附表一至三
    之匯款係清償系爭2,431,900元借款，自難採信。
　⒊上訴人雖主張：林見謀接任上訴人負責人不久，被上訴人告
    知曾向玉山銀行貸款2,431,900元轉帳入上訴人玉山銀行帳
    戶，並要求上訴人以後每月為其信用卡消費付款作為清償借
    款，林見謀始知悉被上訴人借款予上訴人等語(本院卷第172
    頁)；惟林見謀係於103年9月23日變更登記為上訴人之負責
    人(不爭執事實㈠⒋)，對照上訴人前揭所述，則林見謀於103
    年9月23日擔任上訴人負責人後不久即知悉系爭2,431,900元
    借款之事實，然上訴人於108年8月7日答辯狀卻仍否認積欠
    系爭2,431,900元借款，可見上訴人前後所辯顯然矛盾。
　⒋況上訴人主張附表一至三匯款之金額合計為3,122,617元，扣
    除附表四重複計算之203,200元，合計清償2,919,417元，已
    逾系爭2,431,900元借款等語；然若上訴人之主張可採，其
    清償之款項逾貸款金額487,517元(2,919,417-2,431,900=48
    7,517)，若計入上訴人清償系爭55萬元借款後多繳之84,062
    元，上訴人就系爭2,431,900元借款僅餘2,347,838元，則上
    訴人所繳納之金額更超過571,579元(2,919,417-2,347,838=
    571,579)，溢繳之金額非低；而附表三之款項轉帳日期為10
    3年10月13日至108年3月4日，均係林見謀登記為上訴人負責
    人後所為，復參照上訴人前揭所辯：被上訴人於林見謀接任
    負責人不久告知曾向玉山銀行貸款2,431,900元轉帳入上訴
    人玉山銀行帳戶並要求上訴人每月為被上訴人信用卡消費付
    款作為清償借款，林見謀始知悉被上訴人借款予上訴人等語
    ，則林見謀接任上訴人負責人後不久即知悉系爭2,431,900
    元借款，理應詳為計算貸款金額而僅就未償餘額清償，且參
    被上訴人於本件未主張當初借款約定利息，是上訴人僅需就
    借款本金扣除已還款項後，就不足數額清償即可，其數額之
    計算單純，應不致於誤算，則上訴人既知悉借款數額，卻又
    超額清償高達數十萬元，顯不合理。以此，上訴人主張其依
    附表一至三轉帳予被上訴人之款項，扣除附表四重複計算之
    款項，合計2,919,417元係清償系爭2,431,900元借款，不足
    憑採。
  ㈣關於上訴人抵銷抗辯部分：
　⒈按二人互負債務，而其給付種類相同，並均屆清償期者，各
    得以其債務，與他方之債務，互為抵銷。民法第334條第1項
    定有明文。再按無法律上之原因而受利益，致他人受損害者
    ，應返還其利益。雖有法律上之原因，而其後已不存在者，
    亦同。民法第179條亦有明定。
　⒉又按不當得利依其類型可區分為給付型之不當得利與非給付
    型不當得利，前者係基於受損人之給付而發生之不當得利，
    後者乃由於給付以外之行為（受損人、受益人、第三人之行
    為）或法律規定或事件所成立之不當得利。受益人之受有利
    益，若非出於給付者之意思導致他方受有利益，應屬非給付
    型不當得利（最高法院108年度台上字第819號判決意旨參照
    ）。在給付型之不當得利應由主張不當得利返還請求權人（
    受損人），就不當得利成立要件中之無法律上之原因負舉證
    責任(最高法院100年度台上字第899號判決意旨參照)。在非
    給付型之不當得利中之權益侵害型不當得利，因侵害歸屬於
    他人權益內容而受利益，致他人受損害，而對受損人不具有
    取得利益之正當性，即可認為受損與受益間之損益變動具有
    因果關係而無法律上原因。倘受益人主張其有取得利益之法
    律上原因，即應由受益人就此有利於己之事實負舉證責任(
    最高法院107年度台上字第2136號判決意旨參照)。
　⒊上訴人主張被上訴人於102年8月7日自上訴人玉山銀行帳戶提
    款595,016元，其中476,935元轉帳至和潤公司清償被上訴人
    所有系爭車輛之貸款，其依不當得利及侵權行為法律關係，
    請求被上訴人返還該筆595,016元，並與被上訴人對其之借
    款請求權抵銷等語；被上訴人就伊於102年8月7日擔任上訴
    人負責人兼會計時，持上訴人玉山銀行帳戶存摺臨櫃提款59
    5,016元，其中476,935元匯款至和潤公司清償系爭車輛之貸
    款，其餘118,081元提領現金等情，已不爭執（本院卷第165
    頁，不爭執事實㈤），堪以認定。而被上訴人提領上訴人於
    玉山銀行之595,016元款項時為上訴人之法定代理人，故被
    上訴人所提領之款項是否以上訴人法定代理人之身分，出於
    給付被上訴人之目的所為，尚非無疑；然被上訴人提領之款
    項非上訴人基於清償之目的給付予被上訴人之行為，此見前
    述，是被上訴人提領前揭595,016元，初已難認定係上訴人
    有意識基於一定目的而增益被上訴人財產所致；再者，關於
    給付型不當得利應由請求權人就不當得利成立要件中之無法
    律上原因負舉證責任，乃係考量此損益之變動係由於請求權
    人有意識之行為所致，則請求權人一方面出於特定目的之行
    為導致損益之結果，其欲請求受益人返還所受之利益，自應
    由招致權益關係變動之請求權人負舉證之責；惟就本件而言
    ，被上訴人一方面為上訴人負責人，而提領上訴人之款項，
    並將之歸為己有，被上訴人提領款項當時，身兼二重身分，
    此與單純由受損人有意識增益受益人之行為有別；再者，被
    上訴人固因身為上訴人法定代理人，致被上訴人之法律行為
    之效果歸於上訴人，然被上訴人提領上訴人之款項，實際上
    係由被上訴人主動所致，故既由被上訴人之行為導致損益之
    變動結果，仍應由被上訴人就其給付係有法律上原因負舉證
    之責，否則，若將被上訴人以法定代理人身分提領上訴人款
    項之行為認定給付行為，而由受損人就無法律上原因之事實
    負舉證責任，此將致任何公司負責人均可任意提領公司款項
    ，再藉由將舉證責任轉由受損人即公司負擔之方式以規避對
    公司返還不當得利義務之結果，如此對受損人而言顯不公平
    ；是本件被上訴人提領上訴人之前揭款項，非以給付方式取
    得財產利益，致上訴人受損害，核屬非給付型不當得利，應
    由被上訴人就有受益之法律上之原因負舉證責任，惟被上訴
    人就此未能舉證以實其說，則上訴人依不當得利之法律關係
    ，請求被上訴人返還前開款項，應屬有據。而上訴人請求被
    上訴人返還之不當得利，與被上訴人請求上訴人返還借款，
    均以金錢為給付標的，則上訴人主張以對被上訴人之不當得
    利返還請求權，與被上訴人之借款債權抵銷，應可採信。據
    此，經扣抵後，被上訴人得請求上訴人返還之款項為1,752,
    822元(2,347,838-595,016=1,752,822)。
六、綜上所述，被上訴人依消費借貸之法律關係，請求上訴人應
    給付被上訴人1,752,822元，及自支付命令送達翌日即108年
    6月20日起至清償日止，按週年利率5%計算之利息，為有理
    由，應予准許。逾此部分之請求，為無理由，不應准許，其
    假執行之聲請，失其依附，應併予駁回。原審未及審酌上訴
    人所為抵銷之抗辯，就超過上開應予准許部分為上訴人敗訴
    之判決，並為假執行之宣告，尚有未洽，上訴意旨指摘原判
    決此部分不當，求予廢棄改判，為有理由，爰由本院廢棄改
    判如主文第二項所示。至於上開應准許部分，原審為上訴人
    敗訴之判決，並諭知供擔保為假執行之宣告，並無不合。上
    訴人仍執陳詞，指摘原判決此部分不當，求予廢棄改判，為
    無理由，應駁回其上訴。
七、本件事證已臻明確，兩造其餘之攻擊或防禦方法暨所用之證
    據，經本院斟酌後，認為均不足以影響本判決之結果，爰不
    逐一論列，附此敘明。
八、據上論結，本件上訴人之上訴為一部有理由、一部無理由，
    依民事訴訟法第450條、第449條第1項、第79條，判決如主
    文。
中　　華　　民　　國　　110 　年　　2 　　月　　17　　日
                  民事第二庭    審判長法  官  高榮宏

                                      法  官  陳春長

                                      法  官  林富郎
上為正本係照原本作成。
上訴人如不服本判決，應於收受送達後20日內向本院提出上訴書
狀，其未表明上訴理由者，應於提出上訴後20日內向本院補提出
理由書狀（均須按他造當事人之人數附繕本），上訴時應提出委
任律師或具有律師資格之人之委任狀；委任有律師資格者，另應
附具律師資格證書及釋明委任人與受任人有民事訴訟法第466條
之1第1項但書或第2項（詳附註）所定關係之釋明文書影本。如
委任律師提起上訴者，應一併繳納上訴審裁判費。
被上訴人不得上訴。
中　　華　　民　　國　　110 　年　　2 　　月　　17　　日

                                      書記官  羅珮寧
【附註】
民事訴訟法第466條之1：
⑴對於第二審判決上訴，上訴人應委任律師為訴訟代理人。但上
  訴人或其法定代理人具有律師資格者，不在此限。
⑵上訴人之配偶、三親等內之血親、二親等內之姻親，或上訴人
  為法人、中央或地方機關時，其所屬專任人員具有律師資格並
  經法院認為適當者，亦得為第三審訴訟代理人。
民事訴訟法第466條之2第1項：
上訴人無資力委任訴訟代理人者，得依訴訟救助之規定，聲請第
三審法院為之選任律師為其訴訟代理人。